臺灣高等法院刑事判決　　　　　　　 96年度交上易字第185號
上　訴　人　臺灣臺北地方法院檢察署檢察官
上　訴　人
即　被　告　乙○○
上列上訴人因被告過失傷害案件，不服臺灣臺北地方法院95年度
交易字第878號，中華民國96年5月8日第一審判決（起訴案號：
臺灣臺北地方法院檢察署95年度調偵字第568號），提起上訴，
本院判決如下：
    主  文
原判決撤銷。
乙○○汽車駕駛人，無駕駛執照駕車，因過失傷害人，處拘役
拾日，減為拘役拾伍日，如易科罰金，以銀元佰元即新臺幣玖
佰元折算壹日。
     事  實
一、乙○○僅持有輕型機車駕駛執照，於民國94年11月9日9時許
    ，越級駕駛車牌號碼NG2—401號重型機車，沿臺北市松山區
    ○○○路5 段之麥帥橋上由東往西方向行駛，於行經西向下
    橋路段之機車道左側直行時，本應注意汽車（包括機車）行
    駛時，駕駛人應注意兩車併行之間隔，並隨時採取必要之安
    全措施之規定，而依其智識程度、駕駛機車之經驗均足夠，
    與當時天候為晴天，日間自然光線，路面鋪設柏油，無缺陷
    無障礙物，視距良好之客觀環境，並無不能注意之情事，竟
    疏於注意與同向右側，因車速較慢而逐漸與其併行之甲○○
    所騎乘，車牌號碼為DON—662號輕型機車保持相當之間隔距
    離，適甲○○亦疏未注意同向左側有乙○○騎乘之上開機車
    已自左後方行車移至與其平行之位置，亦疏未注意兩車併行
    之間隔，隨時採取必要之安全措施，仍貿然偏左直行，該2
    車隨即在上開地點之下橋路段機車道上發生擦撞，甲○○遂
    於行進間失去平衡連人帶車右傾滑倒，並偏左滑行至機車道
    與器車道間之水泥分隔島後始停止，因而受有雙側下肢及右
    手腕挫傷及擦傷等傷害。嗣乙○○於肇事後犯罪未被發覺前
    ，在車禍現場向前來所處理之員警坦承肇事而自首接受裁判
    。
二、案經甲○○訴由臺北市政府警察局松山分局報請臺灣臺北地
    方法院檢察署檢察官偵查起訴。
    理  由
一、按被告以外之人於審判外之言詞或書面陳述，除法律有規定
    者外，不得作為證據；又被告以外之人於審判外之陳述，雖
    不符合同法第159條之1至第159條之4之規定，但經當事人於
    審判程序同意作為證據，法院審酌該言詞陳述或書面陳述作
    成時之情況，認為適當者，亦得為證據，當事人、代理人或
    辯護人於法院調查證據時，知有第159條第1項不得為證據之
    情形，而未於言詞辯論終結前聲明異議者，視為有前項之同
    意，刑事訴訟法第159條第1項、第159條之5分別定有明文。
    查本判決下列所引用之證人甲○○於警方詢問時之陳述，屬
    審判外之陳述而為傳聞證據，惟被告於本院準備程序時表示
    無意見而不予爭執，且迄至言詞辯論終結前亦未再聲明異議
    ，本院審酌上開證據資料製作時之情況，尚無違法不當等瑕
    疵，亦認為以之作為證據應屬適當，故揆諸前開規定，爰逕
    依刑事訴訟法第159條之5規定，認該項證據資料例外有證據
    能力，合先敘明。
二、訊據被告葉麗針對於其於上開時、地越級駕駛未保持與告訴
    人甲○○所騎乘機車間之併行間隔，因而肇事導致告訴人受
    有前揭傷害等情坦承不諱（見本院卷二第13頁、第34頁），
    復有臺北市政府警察局松山分局交通分隊警員製作之道路交
    通事故現場圖、道路交通事故補充資料表、道路交通事故調
    查報告表（見偵查卷17至22頁）、臺安醫院診斷證明書（見
    偵查卷第26頁）、照片22幀（見偵查卷第27至37頁）附卷可
    參，且核與證人即告訴人甲○○亦於審理時證稱，被告騎車
    在伊之左後方，車速比伊快，要超越伊之車子，因被告機車
    之右後照鏡擦撞倒伊之左後照鏡，伊即因重心不穩偏移倒地
    等語相符（見原審卷二第25頁），顯然被告自承，伊於機車
    道左側直行即將超越適在機車道右側直行之告訴人機車時，
    疏未保持兩車間之安全距離因而導致擦撞發生等語，應與事
    實相符，堪以採信。
三、按汽車行駛時，駕駛人應注意車前狀況及兩車併行之間隔，
    並隨時採取必要之安全措施，道路交通安全規則第94條第3
    項定有明文，而依同規則第2 條第1項第1款之定義，該規則
    所指之汽車包括機器腳踏車。被告自機車道左側直行至與告
    訴人騎乘之機車併行位置時，疏未注意兩車併行之間隔而採
    取必要之安全措施，導致告訴人亦未注意兩車間之間隔，偏
    左靠近（詳如下述）時，未及以煞車或靠邊讓出空間之方式
    作出相對之應變措施，因而發生碰撞，足見違反上開道路交
    通安全規則之規定至明。又依道路交通事故調查報告表所示
    ，車禍時天候為晴，日間自然光線，路面鋪設柏油，無缺陷
    無障礙物，視距良好之客觀環境，而被告亦係領有輕型駕駛
    執照之駕駛人（見原審卷二第30頁），依其智識、能力及駕
    駛經驗，對於未遵守前開交通規則之規定所可能造成之危害
    亦非毫無概念，被告若稍加注意即可避免本次車禍，可見其
    當時在主、客觀之情況之下，堪認無不能注意之情事，竟疏
    未注意致告訴人受有上開傷害，其有過失，至為顯然。雖依
    當時路況之情形下，告訴人亦有違反道路交通安全規則第94
    條第3 項之規定，對於造成其所受雙側下肢及右手腕挫傷及
    擦傷等傷害之原因，亦與有過失，然仍不能解免被告上開過
    失之責。而告訴人因本次車禍而受上開傷害，與被告之過失
    行為間有相當因果關係。事證明確，被告之犯行堪以認定。
四、證人即告訴人甲○○雖以，當時伊係直行，車前並無其他車
    輛，本身亦未向左偏移，兩車發生擦撞係因被告超車不當所
    致云云（見偵查卷第8頁、第19頁）。然查：
  (一)被告與告訴人之機車擦撞後，告訴人之機車隨即倒地，而被
    告所騎乘之機車仍繼續前行等情，業經證人甲○○證述在卷
    （見原審卷二第27頁），被告亦稱，兩車發生擦撞後，告訴
    人之機車在伊機車後方滑倒等語（見原審卷二第32頁），再
    參以告訴人於與被告之機車碰撞後，係連人帶車向右側傾倒
    之事實，亦為被告及證人甲○○分別陳述無誤（見原審卷二
    第28頁、第31頁），顯然當時被告騎乘機車速度應較告訴人
    為快，告訴人之機車於左側受力後，始發生往右側傾斜之現
    象。
  (二)車禍現場地面存在多處刮地痕，其排列係始於機車道中央位
    置，接著有數道左偏直線，最後在機車道左邊與汽車道之間
    的水泥分隔島右側面留下擦撞痕跡之事實，有道路交通事故
    現場圖1紙、照片4 幀在卷可參（見偵查卷第17頁、第31 至
    32頁），證人甲○○雖否認該刮地痕係伊所騎乘之機車倒地
    後所造成，惟觀諸卷附告訴人機車之照片可知，該車右側腳
    踏板後方明顯有與路面摩擦之刮痕（見偵卷第35頁），而證
    人即告訴人甲○○自承，伊車輛倒地之處在路面上留有油漬
    等語（見原審卷二第26頁），復與卷附車禍現場照片中，路
    面油漬係自水泥分隔島側面擦撞痕旁所滲出等現象相符（見
    偵卷第32至33頁），顯然該處確係告訴人所乘坐之機車倒地
    後最終停止之地點，又告訴人於檢察官95年7 月24日傳訊時
    所提出之損害明細表中亦明列「車刮損及車油、機油」之項
    目，再參以車禍路段之路面既有新產生之刮地痕跡，且除告
    訴人所騎乘之機車外，並無其他倒地，故該刮地痕應係告訴
    人所騎乘之機車於碰撞傾斜後所造成等情，應無疑義。
  (三)依上述刮地痕之起始位置與告訴人機車倒地後最終停止之位
    置觀之，告訴人之機車係於倒地後應係自機車道中央附近開
    始向左滑行，最後碰撞水泥分隔島右側始停止，顯然告訴人
    之機車於倒地前已係於靠近機車道中央處，並非於其原在機
    車道右側之行車位置前進，是其於臺北市政府警察局松山分
    局交通分隊交通事故談話紀錄表中自陳其並未向左偏移等語
    ，自無得採信。而依告訴人機車倒地後滑行方向可知，告訴
    人於機車倒地前勢必有往左挪靠之動作，其車倒地後方會因
    慣性作用而繼續向左側滑行，否則於被告機車速度較快之情
    況下，遭被告機車之右側碰撞而倒地之告訴人機車應係向機
    車道右邊移動，焉有倒地後反向左滑行之理。因此，告訴人
    於兩車碰撞倒地前，亦有疏未注意兩車併行之間隔而採取必
    要之安全措施，於被告所騎乘之機車自其左後方移至其左側
    位置時，仍偏移向左之過失，此一過失與被告之上開過失均
    係造成本次車禍事件之原因之一，附此敘明。
五、是綜上所述，本件事證明確，被告過失傷害犯行洵堪認定，
    應依法論科。
六、被告行為後，前於94年2月2日修正公布之刑法，已自95年7
    月1日起施行，另刑法施行法亦於95年5月14日增訂該法第1
    條之1規定，並自95年7月1日施行。其中修正後刑法第2條之
    規定，乃係關於新舊法比較適用之準據法，其本身無關行為
    可罰性要件之變更，故於95年7月1日刑法修正施行後，如有
    涉及比較新舊法之問題，即應逕依修正後刑法第2條第1項規
    定，為「從舊從輕」之比較（最高法院95年度第8 次刑事庭
    會議決議意旨參照）。經查：
  (一)刑法第284條第1項前段雖未修正，然於上開刑法及其施行法
    修正施行前，依罰金罰鍰提高標準條例第1 條前段規定，刑
    法第284 條第1項前段所定罰金刑部分之法定刑度「銀元500
    元以下」係提高為銀元5,000元即新臺幣15,000 元以下，最
    低刑度則依修正前刑法第33條第5款規定，應為銀元1元即新
    臺幣3元以上。嗣因刑法施行法第1之1條第2項已增訂：「中
    華民國94年1月7日刑法修正施行後，刑法分則所定罰金之貨
    幣單位為新臺幣；94年1月7日刑法修正時，刑法分則編未修
    正之條文定有罰金者，自94年1月7日刑法修正施行後，就其
    所定數額提高為30倍，但72年6月26日至94年1月7 日新增或
    修正之條文，就其所定數額提高為3 倍。」，而此規定係在
    替代罰金罰鍰提高標準條例部分條文，與適用罰金罰鍰提高
    標準條例之結果相同，對於被告而言並不發生有利或不利之
    問題，僅係將貨幣單位由銀元改為新臺幣，並非法律變更刑
    度之條文，當無須就新舊法比較，應逕適用之（臺灣高等法
    院暨所屬法院95年法律座談會刑事類提案第17號研討結果參
    照）。又修正後刑法第33條第5 款亦已將罰金刑調整為新臺
    幣1,000 元以上，以百元計算，故依前述標準換算，刑法第
    284條第1項前段之修正後罰金刑法定刑度已變更為「新臺幣
    15,000元以下、1,000 元以上」，是比較修正前後刑度結果
    ，修正後之規定對被告並非較為有利。
  (二)關於被告自首部分，修正前刑法第62條規定「對於未發覺之
    罪自首而受裁判者，減輕其刑。但有特別規定者，依其規定
    」，修正後刑法第62條則規定「對於未發覺之罪自首而受裁
    判者，得減輕其刑。但有特別規定者，依其規定」，比較新
    舊法之結果，舊法較有利於被告。
  (三)是綜其全部罪刑之結果而為比較後，應依刑法第2條第1項前
    段規定，適用修正施行前刑法相關規定，予以論處。
七、核被告所為，係犯刑法第284條第1項前段之過失傷害罪。而
    被告僅持輕型機車駕駛執照，竟越級駕駛重型機車，應屬無
    照駕車，其因而致人受傷，依法應負刑事責任者，依道路交
    通管理處罰條例第86條第1項之規定，自應依法加重其刑（
    最高法院82年度台上字第203 號裁判要旨參照）。又查被告
    於肇事後，於臺北市政府警察局松山分局交通分隊警員前往
    調查、處理時，當場向警員承認為肇事人而願接受裁判，符
    合自首要件，有道路交通事故肇事人自首情形紀錄表1 紙附
    卷可稽（見偵查卷第24頁），其縱對有無過失有所爭執，亦
    係其防禦權之行使，對於自首之事實無礙，應依修正前刑法
    第62條前段之規定，減輕其刑，並依法先加重後減輕之。原
    審對被告論罪科刑，固非無見，惟查：被告之犯行符合中華
    民國96年罪犯減刑條例第2 條之規定，原審漏未減刑，尚有
    未洽，檢察官及被告上訴指摘原判決不當，固無理由，原判
    決既有可議，即應由本院撤銷改判，爰審酌被告之素行尚稱
    良好，有臺灣高等法院被告前案紀錄表在卷可稽，且已坦承
    犯行，僅因賠償金額歧見過大而尚未與告訴人達成和解等情
    ，並衡以被告過失之程度非重，及告訴人所受之傷勢亦屬輕
    微，以及被告之智識程度、目前生活狀況等一切情狀，量處
    如主文所示之刑。又被告行為時之易科罰金折算標準，依修
    正前刑法第41條第1項、修正前罰金罰鍰提高標準條例第2條
    前段（現已刪除）規定，就其原定數額提高為100倍折算1日
    ，則本案被告行為時之易科罰金折算標準，應以銀元100 元
    （即新臺幣300元）以上300元（即新臺幣900元）以下折算1
    日。惟95年7 月1日修正公布施行之刑法第41條第1項前段則
    規定：「犯最重本刑為5 年以下有期徒刑以下之刑之罪，而
    受6個月以下有期徒刑或拘役之宣告者，得以新臺幣1,000元
    、2,000元或3,000元折算1 日，易科罰金。」比較修正前後
    之易科罰金折算標準，以95年7月1日修正公布施行前之規定
    ，較有利於被告，則應依刑法第2條第1項前段，適用修正前
    刑法第41條第1項前段。本案既仍適用修正前刑法第41條第1
    項前段之規定定被告易科罰金之折算標準，自仍應適用修正
    前罰金罰鍰提高標準條例第2 條之規定提高折算之罰金數額
    ，諭知以新臺幣900元折算1日為易科罰金之折算標準，且為
    免與刑法第41條第1 項修正施行後所定易科罰金折算標準改
    採新臺幣計算產生混淆誤解起見，另引用現行法規所定貨幣
    單位折算新臺幣條例第2 條明定易科罰金折算標準及折算新
    臺幣之數額，以資明確。
據上論斷，應依刑事訴訟法第369條第1項前段、第364條、第299
條第1 項前段，道路交通管理處罰條例第86條第1項，刑法第2條
第1項前段、第11前段、第284條第1項前段、修正前刑法41條第1
項前段、第62條前段，刑法施行法第1條之1，修正前罰金罰鍰提
高標準條例第2條，現行法規所定貨幣單位折算新臺幣條例第2條
，中華民國96年罪犯減刑條例第2條第1項第3款，判決如主文。
本案經檢察官沈世箴到庭執行職務。
中　　華　　民　　國　　96　　年　　7 　　月　　31　　日
　　　　　　　　　刑事第八庭審判長法　官　鄭文肅
                                  法　官　蔡光治
                                  法　官　陳貽男
以上正本證明與原本無異。
不得上訴。
                                  書記官  王泰元
中　　華　　民　　國　　96　　年　　7 　　月　　31　　日
附錄：本案論罪科刑法條全文
中華民國刑法第284條
（過失傷害罪）
因過失傷害人者，處6月以下有期徒刑、拘役或5百元以下罰金，
致重傷者，處1 年以下有期徒刑、拘役或5百元以下罰金。
從事業務之人，因業務上之過失傷害人者，處1 年以下有期徒刑
、拘役或1千元以下罰金，致重傷者，處3年以下有期徒刑、拘役
或2 千元以下罰金。
